【裁判字號】    97,訴,1155
【裁判日期】    971230
【裁判案由】    返還房屋
【裁判全文】
臺灣板橋地方法院民事判決              97年度訴字第1155號
原      告  乙○○
訴訟代理人  甲○○
被      告  丁○○
            丙○○
共      同
訴訟代理人  呂康德律師
上列當事人間請求返還房屋事件，經本院於民國97年12月11日言
詞辯論終結，判決如下：
    主  文
被告應將坐落臺北縣三峽鎮○○段5329建號即門牌號碼臺北縣三
峽鎮○○路2 之14號5 樓之房屋騰空遷讓返還原告。其履行期間
自本件判決確定時起肆個月。
原告假執行之聲請駁回。
訴訟費用由被告負擔。
    事實及理由
一、原告起訴主張：坐落於臺北縣三峽鎮○○路2 之14號5 樓之
    房屋（下稱系爭房屋）係原告所有，因原告與被告丁○○原
    係夫妻，被告丙○○則係被告丁○○之父，惟於民國（下同
    ）92年7 月30日業經判決離婚確定，夫妻關係因而消滅，已
    無同居之義務或權利，且子女事實上也由原告扶養。原告未
    曾收取被告給付之新台幣（下同）500 萬元，且被告丁○○
    之剩餘財產分配請求權時效亦已消滅，豈料被告二人並無任
    何法律權源卻迄今占用系爭房屋，迭經催告返還仍置之不理
    ，為此爰依民法第767 條規定，請求被告返還系爭房屋等語
    ，並聲明：(一)被告丁○○、丙○○應自坐落於門牌號碼臺北
    縣三峽鎮○○路2 之14號5 樓之房屋遷出，將該房屋返還予
    原告。(二)願供擔保請准宣告假執行。
二、被告二人共同以：原告嫁給被告丁○○後，被告丙○○先後
    拿出超過500 萬元之資金予原告開設內衣店，然原告迄今仍
    未返還，雖彼此之債務性質不同，惟原告能營利置產，實因
    被告借貸其金錢經營事業所致，且被告丙○○已毫無資力，
    故在原告未返還上開借款前，被告得拒絕遷讓房屋。又被告
    丁○○與原告於離婚前並未約定夫妻財產制，依法應以法定
    財產制為其夫妻財產制，而系爭房屋係兩造在婚姻關係存續
    中，原告以夫妻財產買受之不動產，且登記於原告名下，雖
    被告丁○○之剩餘財產分配請求權已罹於時效，被告無法主
    張所有權，但依法有使用及居住之權利，難謂無權占有等語
    置辯，並答辯聲明：(一)原告之訴及其假執行之聲請均駁回。
    (二)如受不利判決，願供擔保請准宣告免為假執行。
三、本件經整理並協議簡化爭點及不爭執點後，兩造同意僅就下
    列簡化爭點所陳述之事實及主張之法律關係為論斷。查兩造
    就：
（一）原告與被告丁○○原係夫妻關係，於92年7 月30日判決離
      婚確定。被丙○○為丁○○之父親。原告與被告丁○○婚
      姻中未約定夫妻財產制。
（二）系爭房屋於85年5 月登記所有權人為原告，登記原因為買
      賣。
（三）被告二人目前仍占有使用系爭房屋。
    等情不為爭執，堪信為真實。惟原告主張被告無法律上權源
    占有系爭房屋，妨礙原告就系爭房屋之使用收益等情，則為
    被告所否認，並以前開情詞置辯，是以本件兩造爭執點厥為
    婚姻存續中丙○○有無出借超過500 萬元資金給原告開店？
    被告二人得否以婚姻存續中購置之系爭房屋有權占有使用對
    抗原告？
四、婚姻存續中丙○○有無出借超過500萬元資金給原告開店：
（一）按當事人主張有利於己之事實者，就其事實有舉證之責任
      。但法律別有規定，或依其情形顯失公平者，不在此限。
      民事訴訟法第277 條定有明文。又「原告於起訴原因已有
      相當之證明，而被告於抗辯事實並無確實證明方法，僅以
      空言爭執者，當然認定其抗辯事實之非真正，而應為被告
      不利益之裁判。」（最高法院18年度上字第1679號判例意
      旨參照）。
（二）被告丙○○主張其先後拿出超過500 萬元借予原告開設女
      內衣店，故主張在原告未返還前開借款之前，被告得拒絕
      遷讓房屋。然此已為原告所否認，依上開舉證責任分配原
      則，上訴人應就此有利於己之事實負舉證責任。查被告自
      始均未提出相關事證以實其說，揆諸前揭說明，其抗辯對
      原告有借款返還請求權可供抵銷云云，實難採信。
五、被告二人得否以婚姻存續中購置之系爭房屋有權占有使用對
    抗原告？
（一）按「夫妻未以契約訂立夫妻財產制者，除本法另有規定外
      ，以法定財產制，為其夫妻財產制。」次按，「法定財產
      制關係消滅時，夫或妻現存之婚後財產，扣除婚姻關係存
      續所負債務後，如有剩餘，其雙方剩餘財產之差額，應平
      均分配。但下列財產不在此限：一、因繼承或其他無償取
      得之財產。二、慰撫金。依前項規定，平均分配顯失公平
      者，法院得調整或免除其分配額。第一項剩餘財產差額之
      分配請求權，自請求權人知有剩餘財產之差額時起，二年
      間不行使而消滅。自法定財產制關係消滅時起，逾五年者
      ，亦同」，民法第1005條、第1030條之1分別定有明文。
（二）本件原告與被告丁○○婚後並未訂立任何夫妻財產制契約
      ，嗣原告訴請離婚，經法院判決准兩造離婚確定在案，兩
      造夫妻關係業於92年7 月30日消滅等事實，為兩造所不爭
      執，已如前述。則於上開判決離婚確定當日，其法定財產
      制關係即為消滅。揆諸前開規定，被告丁○○之剩餘財產
      分配請求權消滅時效，應自92年7 月30日之次日即開始進
      行，且至遲應於97年8 月1 日前為剩餘財產分配之請求，
      惟此分配權未據被告丁○○提出任何行使之證明，其剩餘
      財產分配請求權，顯已罹於5 年之法定時效期間而消滅，
      此亦為被告所不爭執，則被告抗辯系爭房屋係原告與丁○
      ○婚姻關係存續中以夫妻財產所購置，有使用及居住之權
      利云云，顯非可採。
六、末按「所有人對於無權占有或侵奪其所有物者，得請求返還
    之。對於妨害其所有權者，得請求除去之。有妨害其所有權
    之虞者，得請求防止之」，民法第767 條定有明文。是原告
    執此主張被告無權占有其所有之系爭房屋，其行使物上請求
    權，請求被告將坐落臺北縣三峽鎮○○段5329建號即門牌號
    碼臺北縣三峽鎮○○路2之14號5樓之房屋騰空遷讓返還原告
    ，自屬有據，應予准許。
七、末按判決所命之給付，其性質非長期間不能履行，或斟酌被
    告之境況，兼顧原告之利益，法院得於判決內定相當之履行
    期間或命分期給付；經原告同意者，亦同，民事訴訟法第39
    6 條定有明文。查被告丙○○為80餘歲之人，年事已高，另
    被告丁○○於本件訴訟進行中罹患出血性腦中風疾病，此為
    兩造所不爭執，本院斟酌被告二人情狀，兼顧原告之利益，
    認有於判決內定相當之履行遷讓房屋履行期間之必要，爰定
    履行期間為自本件判決確定時起4 個月。又兩造雖聲明願供
    擔保金額，為准免假執行之宣告，然本院既定自判決確定時
    起4 個月之履行期間，其性質即屬不適於確定前為執行，當
    不得為假執行之宣告，爰駁回原告假執行之聲請。
七、結論：本件原告之訴為有理由，依民事訴訟法第78條、第85
    條第1 項，判決如主文。
中    華    民    國    97    年    12    月    30    日
                  民事第二庭    法  官  陳財旺
以上正本係照原本作成。
如對本判決上訴，須於判決送達後20日內向本院提出上訴狀。
中    華    民    國    97    年    12    月    30    日
                                書記官  孫國慧


司法院資訊處製作；財團法人民間司法改革基金會備份。
